臺灣高等法院刑事判決
110年度上訴字第799號
上  訴  人  臺灣士林地方檢察署檢察官
被      告  劉明雄




上列上訴人因被告違反毒品危害防制條例案件，不服臺灣士林地
方法院109年度訴字第425號，中華民國110年1月5日第一審判決
（起訴案號：臺灣士林地方檢察署109年度毒偵字第614號），提
起上訴，本院判決如下：
    主  文
上訴駁回。
    理  由
一、公訴意旨略以：被告劉明雄基於施用第一級毒品海洛因之犯
    意，於民國109年3月29日23時許，在新北市○○區○○街00號3
    樓住處內，以針筒注射之方式，施用海洛因1次；另基於施
    用第二級毒品甲基安非他命之犯意，於109年3月30日17時30
    分許為警採尿往前回溯96小時內之某時，在不詳處所，以不
    詳方式，施用甲基安非他命1次。嗣於同日15時許，經警在
    上址被告住處，因另案執行拘提時，由被告主動交出海洛因
    1包（毛重0.42公克），並經警徵得被告同意採集其尿液送
    驗，結果呈嗎啡、可待因及安非他命、甲基安非他命之陽性
    反應，始悉上情。因認被告涉犯毒品危害防制條例第10條第
    1項、第2項之施用第一、二級毒品罪嫌等語。
二、按起訴之程式違背規定者，應諭知不受理之判決，並得不經
    言詞辯論為之，刑事訴訟法第303條第1款、第307條分別定
    有明文。而施用第一、二級毒品為犯罪行為，毒品危害防制
    條例第10條設有處罰規定。故施用第一、二級毒品者，本應
    科以刑罰。惟基於刑事政策，對合於一定條件之施用者，則
    依同條例第20條之規定，施以觀察、勒戒及強制戒治之保安
    處分。又109年1月15日修正公布、同年7月15日施行之毒品
    危害防制條例第20條第3項規定，犯第10條之罪於觀察、勒
    戒或強制戒治執行完畢釋放後，3年後再犯第10條之罪者，
    適用本條前2項之規定。上開所謂「3年後再犯」，只要本次
    再犯（不論修正施行前、後）距最近1次觀察、勒戒或強制
    戒治執行完畢釋放，已逾3年者，即該當之，不因其間有無
    犯第10條之罪經起訴、判刑或執行而受影響（最高法院109
    年度台上大字第3826號裁定可參）。是依最高法院前開見解
    ，行為人再次（含三犯以上）施用毒品，若距最近一次因施
    用毒品經上述觀察、勒戒或強制戒治執行完畢釋放後，已逾
    3年者，應不具備訴追條件，檢察官如對再犯之行為提起公
    訴，其起訴之程序即屬違背法律規定，法院應依刑事訴訟法
    第303條第1款規定，為公訴不受理之判決，縱其間行為人曾
    因犯施用毒品罪經刑事處罰且未滿3年，然此非屬新修正毒
    品危害防制條例第23條第2項之追訴前提要件，對於起訴要
    件之審查自不生影響。
三、查被告前於104年間，因施用毒品案件，經臺灣基隆地方法院以104年度毒聲字第32號裁定送觀察、勒戒後，認有繼續施用毒品之傾向，經同法院以104年度毒聲字第137號裁定令入戒治處所施以強制戒治，於105年7月14日停止處分，釋放出所，同案並經臺灣基隆地方檢察署檢察官以105年度戒毒偵字第6號為不起訴處分確定，其後迄今未再有其他法院裁定命觀察、勒戒、強制戒治等情，有本院被告前案紀錄表及施用毒品案件紀錄表在卷可考。因此，被告於109年3月29日再犯本案施用第一級及第二級毒品之犯行，顯距其最近1次因施用毒品，而經法院命入戒治處所施以強制戒治執行完畢，已逾3年，依前述規定及說明，本案即應再予觀察、勒戒或強制戒治，經由檢察官為附命完成戒癮治療之緩起訴處分。　
四、駁回上訴之理由：
　㈠原審同此認定，以被告於本案施用第一、二級毒品往前回溯3
    年內，未有接受觀察、勒戒及強制戒治之處遇，而認檢察官
    於本件之起訴程序違背規定，應不經言詞辯論，為公訴不受
    理之判決，核無不合。
　㈡檢察官上訴意旨略以：毒品危害防制條例部分條文業於109年
    1月15日修正公布，並於109年7月15日施行。對於具體案件
    新舊法如何適用，增訂該條例第35條之1之過渡條款，以杜
    爭議。其就審判中之案件，於第2款之規定，皆為求程序經
    濟之過渡條款規定，核屬立法形成，且無違反憲法基本原則
    。基此，犯施用毒品罪，觀察、勒戒或強制戒治執行完畢釋
    放後，3年後再犯施用毒品罪者，即應適用觀察、勒戒及強
    制戒治之規定，而就修正施行前犯此類施用毒品罪之審判中
    案件，於修正施行後，法院自應依修正後之規定處理。從而
    ，事實審據此依職權為觀察、勒戒之裁定，自無違誤可指。
    起訴程序是否違背規定，係以案件起訴並繫屬於法院之時點
    為判斷標準，只要起訴時合於法律規定，縱嗣後因法律變更
    致使法院須為不同處理，仍無從反推檢察官之起訴違背規定
    等語。
　㈢然查：依最高法院109年度台上大字第3826號裁定意旨，可知
    係以被告本次犯行距最近一次觀察、勒戒或強制戒治執行完
    畢後，是否逾3年為基準，縱此段期間內復有其他次施用毒
    品經法院判處罪刑之前案，仍不受影響，如已逾3年，檢察
    官即不得提起刑事追訴。本案檢察官既係於109年6月8日向
    原審法院提起公訴，有原審法院收狀戳章可參（見原審審訴
    字卷第5頁），雖係於前開條例修正施行前，已起訴繫屬於
    法院之施用毒品案件，然依毒品危害防制條例第35條之1第2
    款前段規定，應逕依修正後規定處理。倘符合上揭「3年後
    再犯」之情形者，依本次修正後之毒品危害防制條例第20條
    第3項、現行第24條等規定，即應由檢察官基於一次性之整
    體規劃而重啟治療處遇程序，視個案情形，是否適合「觀察
    、勒戒或強制戒治」或給予「附命完成戒癮治療緩起訴處分
    」之機會，自不得追訴處罰；而因有上開法律規定與實務見
    解改變之情事變更事由，檢察官前所為之起訴程序即屬違背
    規定，法院自應諭知不受理之判決（最高法院109年度台上
    字第3826號判決意旨參照）。
  ㈣綜上所述，原審依刑事訴訟法第303條第1款、第307條規定逕
    為公訴不受理之判決，核無違誤。檢察官上訴執陳前詞指摘
    原判決諭知公訴不受理有適用法律之違誤，為無理由，應予
    駁回，並不經言詞辯論為之。　
據上論斷，應依刑事訴訟法第368條、第372條，判決如主文。　
本案經檢察官黃仙宜提起公訴，檢察官江玟萱提起上訴。
中　　華　　民　　國　　110 　年　　3 　　月　　15　　日
　                刑事第二十一庭審判長法　官　許宗和
  　                                  法　官　章曉文
　                                    法　官　黃玉婷
以上正本證明與原本無異。
如不服本判決，應於收受送達後20日內向本院提出上訴書狀，其
未敘述上訴之理由者並得於提起上訴後20日內向本院補提理由書
（均須按他造當事人之人數附繕本）「切勿逕送上級法院」。
                                      書記官  傅國軒
中　　華　　民　　國　　110 　年　　3 　　月　　16　　日